臺灣臺中地方法院民事判決
109年度訴字第3045號
原      告  黃小娟  
訴訟代理人  賈俊益律師                    
複  代理人  劉孜育  
被      告  李福相  
            高旭輝  
上列當事人間請求遷讓房屋等事件，本院於民國110年9月24日言
詞辯論終結，判決如下：
    主      文
一、被告高旭輝應給付原告新臺幣180,300元，及其中新臺幣149
    ,818元自民國109年10月4日起、其中新臺幣30,482元自民國
    110年7月24日起，均至清償日止，按週年利率百分之5計算
    之利息。
二、原告其餘之訴駁回。
三、訴訟費用由被告高旭輝負擔百分之23，餘由原告負擔。
四、本判決原告勝訴部分得假執行。但被告高旭輝如以新臺幣18
    0,300元為原告預供擔保，得免為假執行。
五、原告其餘假執行之聲請駁回。
    事實及理由
壹、程序事項：
    按訴狀送達後，原告不得將原訴變更或追加他訴。但請求之
    基礎事實同一者，不在此限，民事訴訟法第255條第1項第2
    款定有明文。查原告起訴時原聲明第1至3項為：「㈠被告應
    將門牌號碼臺中市○○區○○路000號3樓之2房屋（下稱系爭房
    屋）遷讓返還予原告。㈡被告應共同給付原告新臺幣（下同
    ）660,000元，及自起訴狀繕本送達翌日起至清償日止，按
    週年利率5％計算之利息。㈢被告應自民國109年8月21日起至
    遷讓返還系爭房屋之日止，按月共同給付原告12,000元」，
    嗣於訴狀送達後，撤回前開聲明第1、3項，並追加聲明：「
    被告應給付原告115,680元，及自準備㈡狀繕本送達被告翌日
    起至清償日止，按週年利率5％計算之利息」（見本院卷第23
    9、285頁）。核原告追加聲明，前、後所主張之事實均為被
    告占有系爭房屋期間有不當得利之情事，請求之基礎事實應
    屬同一，與法無違，應予准許。 
貳、實體事項
一、原告主張：被告為原告之公婆，明知系爭房屋（即臺中市○○
    區○○○段00000○號建物）暨其坐落基地應有部分（即同段886
    之2地號土地應有部分10000分之144，下稱系爭土地，與系
    爭房屋合稱系爭房地）為原告所有。詎被告因得知訴外人即
    原告配偶李明和外遇，導致原告、李明和婚姻關係恐將生變
    ，竟自105年1月21日起至110年5月14日止，無法律上原因占
    有系爭房屋，而受有相當於租金利益之不當得利，致原告受
    有無法使用系爭房屋之損害。另被告於109年12月至110年5
    月占有系爭房屋期間，享有系爭房屋所屬公寓大廈管理委員
    會提供管理服務之利益，卻未繳納管理費，原告為被告代墊
    管理費10,080元，被告因而受有不當得利，致原告受有損害
    。爰依民法第179條規定，訴請被告返還不當得利等語。並
    聲明：㈠被告應共同給付原告660,000元，及自起訴狀繕本送
    達翌日起至清償日止，按週年利率5％計算之利息。㈡被告應
    給付原告115,680元，及自準備㈡狀繕本送達被告翌日起至清
    償日止，按週年利率5％計算之利息。㈢願供擔保，請准宣告
    假執行。
二、被告則以：被告僅於105年1月21至27日、109年6月30日至11
    0年5月14日止占有使用系爭房屋。前開期間以外，高旭輝並
    未占有使用系爭房屋，李福相則大部分時間均在臺北，僅偶
    爾返還臺中探望子孫時才會居住系爭房屋。又被告之子李明
    和為原告之配偶，對原告負有同居義務，故李明和占有使用
    系爭房屋係為履行對原告之同居義務，屬有權占有，且因李
    明和對被告負有扶養義務，故李明和為盡對被告之扶養義務
    ，同意居無定所之被告占有使用系爭房屋，依占有連鎖之理
    論，被告並非無權占有。縱認被告係無權占有使用系爭房屋
    ，惟原告請求被告給付每月12,000元之不當得利，已超過法
    定最高限額租金之數額，實屬過高。此外，原告為系爭房屋
    所有人，負有繳納管理費予系爭房屋所屬公寓大廈管理委員
    會之義務，而高旭輝自105年2月起至109年11月止，未受原
    告委任，為原告代墊系爭房屋之管理費97,440元，應屬適法
    之無因管理，高旭輝自得依無因管理法律關係，請求原告返
    還高旭輝前開代墊之管理費，並得依民法第334條規定，以
    該管理費債權對原告之不當得利債權為抵銷等語，資為抗辯
    。並聲明：㈠原告之訴及假執行之聲請均駁回。㈡如受不利判
    決，願供擔保，請准宣告免為假執行。
三、本件經兩造整理並簡化爭點，結果如下：
  ㈠兩造不爭執事項（見本院卷第236至237頁）：
  1.原告於104年11月5日經登記為系爭房地之所有人。
  2.被告於105年1月21至27日、109年6月30日至110年5月14日止
    占有使用系爭房屋。高旭輝自105年2月起至109年11月止，
    有繳納系爭房屋之管理費合計97,440元。
  3.被告前起訴主張系爭房地係因借名登記關係登記於原告名下
    ，並主張終止借名登記關係，請求原告返還系爭房地，經本
    院以105年度訴字第1699號判決被告敗訴。被告不服提起上
    訴，經臺灣高等法院臺中分院以106年度上字第193號判決駁
    回被告之上訴。被告不服提起上訴，經最高法院於109年5月
    28日以108年度台上字第1924號裁定駁回被告之上訴（下稱
    前案訴訟），前案訴訟已於109年5月28日確定。
  4.系爭土地105年1月至109年1月公告地價分別為10,000、10,0
    00、8,800、8,800、5,500元，申報地價則以公告地價80％計
    算，分別為8,000、8,000、7,040、7,040、4,400元；系爭
    房屋課稅現值為234,300元。
　㈡兩造爭執事項（見本院卷第237頁）：
  1.被告占有、使用系爭房屋之期間？
  2.原告依不當得利法律關係，請求被告共同給付105年1月21日
    起至110年5月14日止，期間相當於租金利益之不當得利765,
    600元，有無理由？高旭輝主張對原告有97,440元之管理費
    債權可資抵銷，是否有據？
  3.原告依不當得利法律關係，請求被告返還原告代墊之管理費
    10,080元，有無理由？
 四、得心證之理由：
  ㈠高旭輝自105年1月21日起至110年5月14日止占有使用系爭房
    屋；李福相於105年1月21至27日、109年6月30日至110年5月
    14日之期間，為高旭輝之占有輔助人：
　1.原告主張被告自105年1月21日起至110年5月14日止占有使用
    系爭房屋等語，為被告所否認，並以前詞置辯。經查，被告
    於105年1月21至27日、109年6月30日至110年5月14日止居住
    在系爭房屋，為兩造所不爭執，業如前述。被告固否認上開
    期間以外有居住在系爭房屋，惟衡諸李福相於前案訴訟106
    年5月10日第二審審理中稱：（問：從買受系爭房屋後，你
    有無搬至系爭房屋居住？）我是住在臺北，買受系爭房屋後
    ，就給原告、李明和住，想等退休後再搬到系爭房屋居住，
    但是高旭輝從105年1月25日起住到現在等語（見臺灣高等法
    院臺中分院106年度上字第193號卷第45頁），參諸高旭輝自
    105年2月起至109年11月止，均有按期繳納系爭房屋之管理
    費（見兩造不爭執事項第2點），倘若高旭輝未連續居住於
    系爭房屋，顯無可能於長達4年餘之期間均按期繳納管理費
    ，足見高旭輝自105年1月21日遷入系爭房屋後，至其返還系
    爭房屋予原告之110年5月14日前，均居住在系爭房屋，並未
    搬離，是原告主張高旭輝自105年1月21日起至110年5月14日
    止占有使用系爭房屋，應屬可採，被告抗辯高旭輝於105年1
    月28日至109年6月29日之期間未居住在系爭房屋，則屬臨訟
    卸責之詞，不足採信。另原告固主張李福相於105年1月28日
    至109年6月29日之期間亦居住在系爭房屋，然未舉證以實其
    說，自難逕為有利原告之認定，是原告此部分主張，自難憑
    採。
　2.按受僱人、學徒、家屬或基於其他類似之關係，受他人之指
    示，而對於物有管領之力者，僅該他人為占有人，民法第94
    2條定有明文。又所謂輔助占有人，重在其對物之管領，係
    受他人之指示，至於是否受他人之指示，仍應自其內部關係
    觀之，所謂內部關係，即民法第942條所指受僱人、學徒、
    家屬或其他受他人之指示而為占有之類似關係（最高法院11
    0年度台上字第1290號判決意旨參照）。原告固主張李福相
    自105年1月21日起至110年5月14日止亦為系爭房屋之占有人
    等語。惟查，原告並未舉證證明李福相於105年1月28日至10
    9年6月29日之期間有居住在系爭房屋，已如前述。又衡諸李
    福相、高旭輝為配偶，且李福相稱：我僅有部分時間居住在
    系爭房屋，大部分時間在臺北等語（見本院卷第284頁），
    堪認李福相於105年1月21至27日、109年6月30日至110年5月
    14日之期間，並非出於自主占有之意思居住在系爭房屋，而
    僅係以高旭輝共同生活家屬之身分，偶而為之，是李福相僅
    為高旭輝之占有輔助人，依民法第942條規定，僅以高旭輝
    為占有人，先此敘明。　　
  ㈡原告依民法第179條前段，請求高旭輝返還相當於租金利益之
    不當得利171,141元，為有理由：
　1.按無法律上之原因而受利益，致他人受損害者，應返還其利
    益，民法第179條前段定有明文。次按請求返還不當得利，
    既以無法律上之原因而受利益致他人受有損害為其要件，故
    其得請求返還之範圍，應以對方所受之利益為度；倘利益超
    過損害，應以損害為返還範圍，非以請求人所受損害若干為
    準。而無權占有他人所有物或地上物，可能獲得之相當於租
    金之利益，應以客觀上占有人所受之利益為衡量標準，非以
    請求人主觀上所受之損害為斷（最高法院61年度台上字第16
    95號、104年度台上字第715號判決意旨參照）。
　2.經查，高旭輝自105年1月21日起至110年5月14日止占有使用
    系爭房屋，而李福相雖於105年1月21至27日、109年6月30日
    至110年5月14日之期間曾居住在系爭房屋，然僅為高旭輝之
    占有輔助人，業經本院認定如前。被告固抗辯李明和為履行
    對原告之同居義務居住在系爭房屋，為有權占有，且因李明
    和對被告負有扶養義務，故被告經李明和同意占有使用系爭
    房屋，並非無權占有等語。惟查，系爭房地為原告所有之個
    人財產，縱使李明和有權占有系爭房屋，李明和亦無擅自處
    分系爭房屋之權限。且按「左列親屬，互負扶養之義務：一
    、直系血親相互間。二、夫妻之一方與他方之父母同居者，
    其相互間。三、兄弟姊妹相互間。四、家長家屬相互間」、
    「負扶養義務者有數人時，應依左列順序定其履行義務之人
    ：直系血親卑親屬」、「受扶養權利者，以不能維持生活而
    無謀生能力者為限；前項無謀生能力之限制，於直系血親尊
    親屬，不適用之」，民法第1114條第1項、第1115條第1項第
    1款、第1117條第1、2項定有明文。又直系血親尊親屬受扶
    養之權利，仍應受不能維持生活之限制，且所謂不能維持生
    活，係指不能以自己之財產維持生活而言（最高法院108年
    度台上字第653號判決意旨參照）。揆諸前開規定，原告雖
    為被告之子媳，然兩造既未同居，原告即不對被告負有扶養
    義務；且李明和固為被告之直系血親卑親屬，對被告負有扶
    養義務，然被告既未舉證證明其等有何不能以自己之財產維
    持生活，即難認被告符合上開規定「不能維持生活」之要件
    ，而有受李明和扶養之權利，是被告辯稱李明和係有權占有
    系爭房屋，高旭輝得於受讓李明和之占有後，依占有連鎖之
    法理，取得合法占有系爭房屋之權源等語，顯非可採。此外
    ，被告既未提出其他證據證明高旭輝占有使用系爭房屋有何
    正當權源，則原告主張高旭輝自105年1月21日起至110年5月
    14日止，占有系爭房屋為無權占有，即足認定。從而，高旭
    輝自105年1月21日起至110年5月14日止無法律上原因占有使
    用系爭房屋，受有占有使用系爭房屋之利益，致原告受有無
    法使用系爭房屋之損害，該等利益依性質不能返還，揆諸前
    開說明，原告依不當得利法律關係，請求高旭輝給付上開期
    間相當於租金利益之不當得利，應屬有據。至原告併請求李
    福相給付不當得利部分，因李福相僅為高旭輝之占有輔助人
    ，對原告不構成無權占有，即未受有占有使用系爭房屋之利
    益，故原告此部分主張，即屬無憑。
　3.再按城市地方房屋之租金，以不超過土地及其建築物申報總
    價年息10％為限，土地法第97條第1項定有明文。上開規定所
    謂以年息10％為限，乃指租金之最高限額而言，非謂所有租
    金必須照申報價額年息10％計算之，尚須斟酌基地之位置，
    工商業之繁榮程度、使用人利用基地之經濟價值、所受利益
    等情事，並與鄰地租金相比較，以為決定（最高法院46年度
    台上字第855號、68年度台上字第3071號判決意旨參照）。
    是依前開說明，計算無權占有他人房屋所受有相當租金利益
    之不當得利，應受土地法第97條第1項規定之限制。原告主
    張高旭輝占有使用系爭房屋期間相當於租金利益之不當得利
    應以每月12,000元計算等語，高旭輝則以原告請求金額過高
    等語置辯。經查，系爭房屋鄰近百貨公司（新光三越、大遠
    百）、小學（長安國民小學）、中央公園，系爭房屋前方則
    有黎明溝支線經過，附近除小工廠外，無其他嫌惡設施等情
    ，有本院110年2月2日勘驗筆錄在卷可稽（見本院卷第185頁
    ），且高旭輝返還系爭房屋予原告後，原告將系爭房屋出租
    予訴外人林子斌，約定之每月租金為17,000元，亦有房屋租
    賃契約書附卷可參（見本院卷第243至247頁）。故本院審酌
    上情及高旭輝使用系爭房屋所能獲利之情形等因素，認本件
    高旭輝無法律上原因占有使用系爭房屋期間所受相當於租金
    利益之不當得利，應以系爭房地當年度申報地價總價額年息
    10％計算為適當。又系爭土地105年1月至109年1月申報地價
    分別為8,000、8,000、7,040、7,040、4,400元，系爭房屋
    課稅現值則為234,300元，既為兩造所不爭執，則高旭輝自1
    05年1月21日起至110年5月14日止應返還之相當於租金利益
    之不當得利數額應為171,141元（計算式詳如附表所示）。
　㈢原告依民法第179條前段，請求高旭輝返還管理費9,159元，
    為有理由：
  1.原告主張被告於109年12月至110年5月無權占有系爭房屋期
    間，享有管理委員會提供之管理服務，卻未繳納管理費，致
    原告受有為被告代墊管理費10,080元之損害，原告自得依民
    法第179條前段規定請求被告返還不當得利等語，固為被告
    所否認。惟按「住戶：指公寓大廈之區分所有權人、承租人
    或其他經區分所有權人同意而為專有部分之使用者或業經取
    得停車空間建築物所有權者」、「公寓大廈應設置公共基金
    ，其來源如下：區分所有權人依區分所有權人會議決議繳納
    」、「公寓大廈專有部分之無權占有人，應遵守依本條例規
    定住戶應盡之義務」，公寓大廈管理條例第3條第8款、第18
    條第1項第2款、第24條第2項定有明文。揆諸前開規定，可
    知公寓大廈之區分所有權人固有繳納公共基金（即管理費）
    之義務，然公寓大廈專有部分遭第三人無權占有時，該第三
    人既同時享有管理委員會提供之管理服務，即應代區分所有
    權人遵守住戶應盡之義務，始符合使用人付費之原則。基此
    ，高旭輝於109年12月1日至110年5月14日間為系爭房屋之無
    權占有人，則高旭輝於上開期間無法律上原因享有管理委員
    會提供管理服務之利益，致原告受有損害，原告自得依民法
    第179條前段規定，請求高旭輝返還不當得利。至原告併請
    求李福相給付不當得利部分，因李福相僅為高旭輝之占有輔
    助人，對原告不構成無權占有，亦無繳納管理費之義務，故
    原告此部分主張，即屬無憑。
　2.經查，系爭房屋住戶每月應負擔1,680元之管理費，為兩造
    所不爭執。衡諸高旭輝自109年12月1日起至110年5月14日止
    ，無權占有系爭房屋共5月又14天，足認高旭輝上開期間應
    負擔之管理費數額為9,159元（計算式：1,680元×［5＋14／31］
    月＝9158.7元，小數點以下四捨五入），是原告依民法第179
    條前段規定，請求高旭輝返還原告代墊之管理費9,159元，
    洵屬有據；逾此部分之請求，則屬無據。
　㈣高旭輝主張對原告有97,440元之管理費債權可與原告之不當
    得利債權為抵銷，為無理由：
　　按無因管理係指未受委任，並無義務，而為他人管理事務，
    為其構成要件，此見民法第172條規定甚明。高旭輝固抗辯
    其自105年2月起至109年11月止，為原告代墊系爭房屋之管
    理費97,440元，構成無因管理，自得請求原告償還上開費用
    ，並以該管理費債權對原告之不當得利債權為抵銷等語。惟
    查，公寓大廈專有部分遭第三人無權占有時，該第三人應代
    區分所有權人遵守住戶應盡之義務，業如前述。基此，高旭
    輝於105年2月至109年11月間，既為系爭房屋之無權占有人
    ，即負有繳納管理費予系爭房屋所屬公寓大廈管理委員會之
    義務，是高旭輝於上開期間繳納管理費97,440元，係履行自
    己之義務，而非為原告管理事務，與前開規定所定無因管理
    之要件不合。是高旭輝依無因管理法律關係，請求原告償還
    其繳納之管理費97,440元，並主張以該無因管理債權對原告
    之不當得利債權為抵銷，即無理由。　　
　㈤末按給付無確定期限者，債務人於債權人得請求給付時，經
    其催告而未為給付，自受催告時起，負遲延責任。其經債權
    人起訴而送達訴狀，或依督促程序送達支付命令，或為其他
    相類之行為者，與催告有同一之效力；遲延之債務，以支付
    金錢為標的者，債權人得請求依法定利率計算之遲延利息；
    應付利息之債務，其利率未經約定，亦無法律可據者，週年
    利率為5％，民法第229條第2項、第233條第1項前段及第203
    條定有明文。本件原告對高旭輝之不當得利債權，為無確定
    給付期限之債權，自應以原告催告請求高旭輝負給付責任之
    翌日，起算遲延利息。查本件起訴狀繕本於109年9月23日寄
    存送達高旭輝，於同年10月3日生送達效力，準備㈡狀繕本則
    於110年7月23日送達高旭輝，有送達證書、準備㈡狀收狀簽
    名附卷可稽（見本院卷第125、239頁）。揆諸前揭說明，原
    告請求高旭輝就其自105年1月21日起至109年8月20日止應返
    還相當於租金利益之不當得利149,818元部分（見附表小計
    欄），給付自109年10月4日起至清償日止，按週年利率5％計
    算之利息；就其自109年8月21日起至110年5月14日止應返還
    相當於租金利益之不當得利21,323元及自109年12月1日起至
    110年5月14日止應返還之管理費9,159元，合計30,482元（
    計算式：21,323＋9,159＝30,482）部分，給付自110年7月24
    日起至清償日止，按週年利率5％計算之利息，均屬有憑；逾
    此部分之請求，則無理由。　　
五、綜上所述，原告依民法第179條前段規定，請求高旭輝給付
    原告180,300元（計算式：171,141＋9,159＝180,300），及其
    中149,818元自起訴狀繕本送達高旭輝翌日即109年10月4日
    起、其中30,482元自準備㈡狀繕本送達高旭輝翌日即110年7
    月24日起，均至清償日止之法定遲延利息，為有理由，應予
    准許；逾此部分之請求，為無理由，應予駁回。
六、原告勝訴部分，所命給付之金額未逾500,000元，依民事訴
    訟法第389條第1項第5款規定，應依職權宣告假執行；被告
    陳明願供擔保，請准宣告免為假執行，於法核無不合，爰依
    同法第392條第2項規定，酌定相當之擔保金額准許之。至原
    告敗訴部分，其假執行之聲請即失所附麗，應予駁回。
參、本件事證已臻明確，兩造其餘攻擊、防禦方法及所提證據，
    經審酌均於判決結果無影響，爰不予逐一論駁，併此敘明。
肆、訴訟費用負擔之依據：民事訴訟法第79條。
中　　華　　民　　國　　110 　年　　10　　月　　15　　日
                  民事第二庭　審判長法　官  呂麗玉
                                    法　官  江奇峰
                                    法　官  鄭百易
上正本係照原本作成。
如對本判決上訴，須於判決送達後20日內向本院提出上訴狀。如
委任律師提起上訴者，應一併繳納上訴審裁判費。
中　　華　　民　　國　　110 　年　　10　　月　　15　　日
                                    書記官  唐振鐙     
附表（時間均為民國，幣別單位均以新臺幣／元計）：
占有系爭房屋期間 相當於租金利益之不當得利 計算式 （小數點以下均四捨五入） 105年1月21日起至106年12月31日止 65,946 系爭土地申報總價： 8,000元×909平方公尺×應有部分10000分之144＝104,716.8。 系爭房地申報總價： 104,717＋234,300＝339,017。 以年息10％計算結果： 339,017×10％×（1＋345／365）年＝65,945.7。 107年1月1日起至108年12月31日止 65,290 系爭土地申報總價： 7,040元×909平方公尺×應有部分10000分之144＝92,150.7。 系爭房地申報總價： 92,151＋234,300＝326,451。 以年息10％計算結果： 326,451×10％×2年＝65,290.2。 109年1月1日起至109年8月20日止 18,582 系爭土地申報總價： 4,400元×909平方公尺×應有部分10000分之144＝57,594.2。 系爭房地申報總價： 57,594＋234,300＝291,894。 以年息10％計算結果： 291,894×10％×（233／366）年＝18,582.3。 小計 149,818 65,946＋65,290＋18,582＝149,818 109年8月21日至110年5月14日止 21,323 系爭土地申報總價： 4,400元×909平方公尺×應有部分10000分之144＝57,594.2。 系爭房地申報總價： 57,594＋234,300＝291,894。 以年息10％計算結果： 291,894×10％×（133／366＋134／365）年＝21,323.1。 合計 171,141 149,818＋21,323＝171,141